臺灣高等法院民事判決
110年度重上字第500號
上  訴  人  楊燦煌
訴訟代理人  吳磺慶律師
被 上訴 人  張銀河

            張哲嘉
            游榮聰
            游博熙
            游榮隆
            游榮久
共      同
訴訟代理人  陳金泉律師
            葛百鈴律師
            黃胤欣律師
上列當事人間請求給付仲介費等事件，上訴人對於中華民國110
年5月10日臺灣新北地方法院109年度重訴字第218號判決提起上
訴，並為訴之追加，本院於111年5月24日言詞辯論終結，判決如
下：
    主      文
上訴及追加之訴均駁回。
第二審（含追加）訴訟費用由上訴人負擔。
    事實及理由
一、上訴人在原審依民國106年10月6日協議書（即原證10）、委
    任、無因管理或合夥關係，請求被上訴人給付代墊土地仲介
    費，嗣在本院追加依107年1月3日協議書約定及民法第110條
    規定，為第二備位、第三備位請求（見本院卷第238-240頁
    ），核係均基於代墊土地仲介費之同一基礎事實，依民事訴
    訟法第446條第1項但書及第255條第1項第2款規定，應予准
    許。
二、上訴人主張：兩造與原判決附表二編號2至6所示訴外人共同
    出資（12人之出資比例如原判決附表一、二，以下分稱各自
    姓名），於民國95年3月14日標得新北市○○區○○段000○0○地
    號土地共13筆（下合稱系爭土地）及坐落其上之門牌號碼新
    北市○○區○○○路00號建物，按12人出資比例登記共有系爭土
    地及建物（下合稱全體地主），並申請將系爭土地由機關用
    地變更為「住宅區、公園用地及道路用地」後，由張銀河擔
    任負責人之統揚建設股份有限公司（下稱統揚公司）申請建
    造執照並提出都市更新申請，而成立合夥共同經營事業。嗣
    全體地主合意將系爭土地及建造執照一併出售，伊受全體地
    主之委任，透過訴外人黃劍輝居間仲介買家，全體地主於10
    6年6月間與訴外人林陳海分別簽訂買賣契約後，伊代理原判
    決附表二編號2至6所示地主、張銀河代理其他被上訴人，於
    106年10月6日簽訂「三重大仁段開發實際作業費用」約定：
    「…⒎楊燦煌-處理過程公關500萬。⒏楊燦煌-售地仲介公關2,
    500萬…以上操作本案費用需由投資地主，依比例分擔，視同
    合夥公司開發成本」（下稱原證10），是全體地主委由伊代
    墊給付黃劍輝仲介費，並由全體地主按比例分擔。嗣伊已依
    委任意旨、為全體地主之利益、因合夥事務而支出仲介費用
    2880萬元予黃劍輝，自得依原證10之約定、民法第678條第1
    項處理合夥事務費用償還之規定、民法第546條第1項處理委
    任事務費用償還之規定、民法第176條第1項無因管理之規定
    ，先位請求被上訴人按原判決附表一所示比例，給付伊1440
    萬元本息（各被上訴人給付金額如原判決附表三）。倘認張
    銀河無權代理其他被上訴人簽訂原證10協議，伊亦得依民法
    第110條規定，第一備位請求張銀河賠償1440萬元本息。倘
    認原證10並非兩造合意內容，伊亦得依107年1月3日「大仁
    段結果股東會」之協議（下稱被證4）⒊③「投資方於本次買
    賣中包紅包500萬（各付1/2）予黃董致謝」之約定，第二備
    位請求被上訴人按原判決附表一所示比例，返還伊代墊予黃
    劍輝之仲介費250萬元本息（各被上訴人給付金額如本判決
    附表）。倘認被上訴人張銀河無權代理其他被上訴人簽署被
    證4，伊亦得依民法第110條規定，第三備位請求張銀河賠償
    該250萬元本息。
三、被上訴人則以：黃劍輝係買方林陳海之代理人，並非買賣雙
    方之居間仲介人，全體地主並未委任上訴人透過仲介洽尋買
    方或代墊仲介費。又系爭土地登記為全體地主分別共有，各
    自簽訂合建契約及買賣契約，並無成立合夥共同經營事業之
    意思。又原證10末行「張銀河」署名並非張銀河親簽，張銀
    河持有之被證8方為真正，其上並無張銀河簽名，其內容僅
    係張銀河預估開發費用供其他地主參考，並非全體地主同意
    給付仲介費之約定。張銀河代表統揚公司，與上訴人、游榮
    聰於107年1月3日就系爭土地、建照買賣及相關費用分擔事
    宜，達成最終協議即被證4之協議，僅約定地主包紅包500萬
    元予黃劍輝，上訴人於彼時並未提出其已代墊仲介費予黃劍
    輝，應由其他地主分擔之表示。縱上訴人有給付2880萬元予
    黃劍輝，亦不能證明乃系爭土地之仲介費，且該支出亦顯違
    背全體地主意思，並非必要有益費用。張銀河並未代理其他
    被上訴人洽談原證10及簽署被證4，自無無權代理其他被上
    訴人之問題。上訴人依原證10、被證4、委任、無因管理、
    合夥關係及民法第110條所為請求，均無理由等語，資為抗
    辯。　
四、原審判決駁回上訴人之訴，上訴人不服，提起上訴，並追加
    第二備位、第三備位之訴，聲明：㈠原判決廢棄；㈡⒈先位：
    張銀河應給付上訴人86萬4000元、張哲嘉應給付上訴人86萬
    4000元、游榮聰應給付上訴人460萬8000元、游博熙應給付
    上訴人316萬8000元、游榮隆應給付上訴人230萬4000元、游
    榮久應給付上訴人259萬2000元，及均自107年9月7日起至清
    償之日止，按週年利率5％計算之利息；⒉第一備位：張銀河
    應給付上訴人1440萬元，及自107年9月7日起至清償之日止
    ，按週年利率5％計算之利息；⒊第二備位：張銀河應給付上
    訴人7萬5000元、張哲嘉應給付上訴人7萬5000元、游榮聰應
    給付上訴人40萬元、游博熙應給付上訴人27萬5000元、游榮
    隆應給付上訴人20萬元、游榮久應給付上訴人22萬5000元，
    及均自107年9月7日起至清償之日止，按週年利率5％計算之
    利息；⒋第三備位：張銀河應給付上訴人250萬元，及自107
    年9月7日起至清償之日止，按週年利率5％計算之利息；㈢願
    供擔保，請准宣告假執行。被上訴人則答辯聲明：㈠上訴及
    追加之訴均駁回；㈡如受不利之判決，願供擔保請准宣告免
    為假執行。
五、兩造不爭執全體地主於95年3月間共同標得系爭土地，並按
    原判決附表一、附表二所示比例登記為分別共有，於97年與
    新北市政府簽訂都市更新協議書將系爭土地變更為住宅區、
    公園用地及道路用地，於98年經內政部公告核准，又於100
    年間委託統揚公司申請建造執照並擔任都市更新開發實施者
    ；嗣全體地主於106年6月間分別簽訂買賣契約將系爭土地出
    售予林陳海，統揚公司於106年10月3日取得建造執照，以80
    00萬元出售予築禾公司等情，並有共同投標人名冊、不動產
    買賣契約、都市計畫協議書、建造執照申請書、土地讓渡事
    宜備忘錄、簽約預定事宜、土地買賣契約書、建造執照轉讓
    契約書、建造執照、土地建物都市更新協議書為證（見原審
    卷第19-65、87-89、93-97頁），堪認此部分事實為真實。
六、上訴人主張全體地主經由黃劍輝居間仲介而與林陳海簽訂土
    地買賣契約，其已代墊仲介費2880萬元予黃劍輝，此費用之
    50％即1440萬元應由被上訴人按比例負擔，或由張銀河負無
    權代理人之賠償責任，是否有理，說明如下：
　㈠上訴人依原證10之約定，請求被上訴人分擔費用：
　　上訴人雖主張全體地主已以原證10同意由其代付仲介費予黃
    劍輝云云，並提出原證10（見原審卷第85頁）、通訊對話紀
    錄（見原審卷第257-258頁）、其與地主林志銘交付黃劍輝
    兌現之支票交易明細（見原審卷第91、215、235頁）、財政
    部臺北國稅局函（見本院卷第151-154、167頁）及證人黃劍
    輝之證述（見本院卷第330-337頁）為證。惟查：
　⒈按居間契約係指當事人約定，一方為他方報告訂約之機會，
    或為訂約之媒介，他方給付報酬之契約 (民法第565條規定
    參照)。依仲介交易慣例，關於居間之報酬係在居間人提供
    勞務前即為約定，倘雙方對報酬無法達成合意，居間契約無
    法成立，居間人自不可能代其尋覓適合之交易對象並為訂約
    之媒介。查，全體地主於106年6月間分別完成與林陳海簽訂
    系爭土地買賣契約並已收取第一期款（見原審卷第39-65頁
    之買賣契約書及支票），而上訴人並不能舉證證明黃劍輝於
    此之前已有與全體地主合意成立居間契約之事實。至上訴人
    提出之原證10所書立日期為106年10月6日（見原審卷第85、
    257-258頁），乃買賣簽約並給付第一期款之後數月，其居
    間報酬之約定，與上開規定交及易習慣不符，已難據原證10
    為有利上訴人主張之認定。
　⒉又原證10末行雖有上訴人、「張銀河」、「游榮聰」之簽名
    及日期106年10月6日之記載，惟上訴人在另案即本院108年
    度重上字第693號事件（下稱第693號事件）中所提被上證2
    （見原審卷第193頁、第693號卷一第113頁）及被上訴人於
    本件所提被證8（見原審卷第221頁），均無3人簽名及日期
    ，經原審勘驗明確（見原審卷第199、221-223頁），亦難認
    上訴人與張銀河、游榮聰確有就原證10之內容達成合意，上
    訴人復不能證明其3人有代理全體地主之權限，則自難認原
    證10係全體地主合意成立之契約。　　
　⒊再觀諸原證10之記載：「…7.楊燦煌-處理過程公關500萬、8.
    楊燦煌-售地仲介公關2,500萬…以上操作本案費用需由投資
    地主，依比例分擔，視同合夥公司開發成本」，其中「處理
    過程公關」、「售地仲介公關」文義不清，且未載明給付對
    象為黃劍輝，所載金額500萬元、2500萬元亦與上訴人主張
    之2880萬元不符。又依上訴人所提支票交易明細，其已於10
    6年6月27日兌現600萬元、又於同年10月26日至31日兌現900
    萬元支票予黃劍輝（見原審卷第91、215頁），則依常情，
    上訴人於張銀河書立原證10時，理應請張銀河載明仲介費之
    給付對象為黃劍輝，及其已先行代墊支付部分仲介費一情，
    然原證10並未如此記載。參以上訴人於第693號事件提出答
    辯狀自承原證10僅係張銀河預估成本費用及紅利分配之建議
    （見原審卷第189-193頁），張銀河亦於原審陳述：該協議
    是其預估相關費用給其他地主看，上訴人有提到「售地仲介
    公關」等費用，但當時還不知道要付給誰，最後實際估算費
    用時，有與上訴人、游榮聰充分討論各項細節、費用後，決
    議如被證4，但未記載上訴人已代墊土地仲介費用等語（見
    原審卷第243-249頁），堪認原證10僅係預估性質，上訴人
    既於當時未表明仲介費之給付對象及金額，嗣與游榮聰、張
    銀河於107年1月3日簽署被證4時，復未表示有代墊仲介費15
    00萬元予黃劍輝一事（見原審卷第91頁之支票交易明細表）
    ，則上訴人主張全體地主有同意給付仲介費2880萬元予黃劍
    輝，並委由其先墊付云云，自非可取。　
　⒋至黃劍輝雖於110年9月10日向財政部臺北市國稅局說明其與
    訴外人黃碧琴、黃麗珠、葉夢珊、張淳依共同居間買賣系爭
    土地並收取佣金2880萬元，並補繳綜合所得稅，惟上訴人及
    林志銘則未回復說明其等與黃劍輝間之資金往來關係（見本
    院卷第151-154、157-158、167頁之財政部臺北國稅局之函
    文）。且查，黃劍輝所稱系爭土地係由5人共同仲介並收取
    佣金一節，與上訴人主張仲介為黃劍輝1人，已有不符。又
    證人黃劍輝在本院證稱：我都是與上訴人討論，不記得有無
    與張銀河、游榮聰談到仲介報酬的問題，也沒有跟被上訴人
    確認仲介費用金額；我有看到被證4所載「包紅包500萬（各
    付1/2）給黃董致謝」，有跟張銀河說，這麼大的交易只包5
    00萬元，是不是辦家家酒，有好幾個人參與這件事，這樣不
    符合交易行情等語（見本院卷第331、335-336頁）。然仲介
    居間報酬應於居間人提供勞務前即已談妥，黃劍輝稱其僅與
    上訴人1人談及仲介費，不記得有無向張銀河、游榮聰等其
    他地主確認，又其看到被證4僅記載包紅包500萬元時，仍未
    當場向張銀河、游榮聰表明仲介費應為2880萬元，實與常情
    有悖，益徵黃劍輝並未與全體地主達成居間報酬之合意。
　⒌末查上訴人自承其有匯款代墊建造執照申請費、游榮聰代墊
    建築師結構審查費、及吳成榮建築師費用，均由全體地主分
    擔等情，亦有其提出繳款單據及請款單為證（見原審卷第25
    6、261-269、283-289頁），可見系爭土地都更案相關費用
    如應由全體地主共同分擔者，應由代墊者提出單據及請款單
    為據。然上訴人主張其墊付黃劍輝仲介費2880萬元一事，卻
    未向全體地主提出單據請款，甚至從未向其他地主說明給付
    對象為黃劍輝、金額為2880萬元，益見其主張有支出仲介費
    云云，難以信取。
　⒍綜上，上訴人依原證10之約定，請求被上訴人按比例分擔黃
    劍輝仲介費1440萬元，難認有據。　　
　㈡上訴人依民法第678條第1項規定，請求被上訴人償還合夥事
    務費用：
　　上訴人雖主張全體地主共同出資標售土地並辦理都更、合建
    而共同經營合夥事業云云，並舉原證10記載「視同合夥公司
    」及被證4記載「大仁段結果股東會」為證。惟按解釋意思
    表示，應探求當事人之真意，不得拘泥於所用之辭句，民法
    第98條定有明文。而依民法第667條第1項規定，合夥契約係
    以「二人以上互約出資以經營共同事業」為要件。查，全體
    地主係各自給付價金，取得系爭土地應有部分所有權，並以
    系爭土地共有人身分申請辦理都市更新（見原審卷第19-32
    頁之共同投標人名冊、不動產買賣契約都更協議書），並非
    共同出資取得系爭土地作為公同共有財產。又其等12人係各
    自簽署協議書委託統揚公司為都更實施者並申請建照，嗣分
    別簽訂買賣契約出售土地應有部分予林陳海，各自收取價金
    （見原審卷第33、39-65、93-97、175-177頁之建造執照申
    請書、土地買賣契約書、支票、建造執照、都市更新協議書
    ），既非以合夥人身分共同簽訂契約，取得價金亦非歸屬合
    夥財產，故充其量僅能認定係共有物之管理及處分行為，尚
    難逕認其等12人有成立合夥關係。上訴人僅截取原證10、被
    證4之一二語，主張其得依民法第678條第1項規定，請求被
    上訴人償還合夥事務費用1440萬元云云，並無足採。
　㈢上訴人依民法第546條第1項規定，請求被上訴人償還處理委
    任事務費用：
　　按委任者，謂當事人約定，一方委託他方處理事務，他方允
    為處理之契約。惟原證10並非經全體地主合意成立之契約，
    上訴人不能證明其他地主有委託其支付仲介費2880萬元予黃
    劍輝之事實，被證4亦未記載有此筆仲介費應由全體地主分
    擔，已詳述如前。上訴人既不能證明其與其他地主有成立委
    任關係，則其依民法第546條第1項規定，請求被上訴人按比
    例償還其處理委任事務支出之費用1440萬元云云，即非有據
    。　
　㈣上訴人依民法第176條第1項規定，請求被上訴人償還無因管
    理費用：
　　依民法第176條第1項之規定，必須管理事務利於本人，且不
    違反本人明示或可得推知之意思，管理人始得請求本人償還
    其支出之必要或有益費用及利息。惟黃劍輝係築禾公司之負
    責人，代表建照之買方而參與相關討論會議，惟因資金不足
    乃另洽林陳海為系爭土地之買方，故其目的係為築禾公司取
    得都更開發案之利益，無論有無收取仲介費均會促成交易。
    上訴人不能證明有給付黃劍輝仲介費用2880萬元之必要，亦
    不能證明此筆費用之支出，有利於被上訴人，且不違反其等
    明示或可得推知之意思，則其依民法第176條第1項規定，請
    求被上訴人按比例償還1440萬元，亦難認有據。　
　㈤上訴人依民法110條規定，請求張銀河賠償損害：
　　按民法第110條規定之無權代理人損害賠償責任，須該無代
    理權人有以他人之代理人名義（以本人名義）為法律行為。
    惟原證10僅係張銀河手寫估算成本費用及紅利分配建議案，
    供其他地主參考，並非張銀河以其他被上訴人之代理人名義
    所為之法律行為。上訴人依民法110條規定，請求張銀河就
    原證10負無權代理人之損害賠償責任云云，於法未合。　
七、上訴人又主張被上訴人依被證4約定，應按比例分擔其墊付
    黃劍輝之仲介費500萬元其中50％即250萬元，或由張銀河負
    無權代理人之賠償責任，惟查：
　㈠上訴人依被證4之約定，請求被上訴人分擔費用：
　　被證4協議⒊雖記載：「③投資方於本次買賣中包紅包500萬（
    各付1/2）予黃董致謝。④另付議員公關費（2人）600萬元各
    由地主支付50％即300萬」（見原審卷第187頁）。惟查，張
    銀河係以統揚公司負責人身分簽署被證4，內容有關上訴人
    、游榮聰應補償統揚公司辦理建照及都更作業費用等情，業
    經第693號確定判決認定明確（見原審卷第205-210頁之第69
    3號判決、本院卷第85-89頁之最高法院110年度台上字第837
    號判決），上訴人不能證明除游榮聰外之其他被上訴人亦有
    同意包紅包予黃劍輝。又據游榮聰於第693號事件證稱：被
    證4雖協議地主要再給黃劍輝紅包500萬元、2位議員各600萬
    元，但後來上訴人又說他已經給黃劍輝3000萬元，要我再付
    2500萬元，另有2位立委、1位議員跟他拿錢，合計要我再付
    4500萬元，我覺得被騙所以沒有付等語（見原審卷第333-33
    4頁），可見所謂「紅包」、「公關費」係為表達感謝之金
    錢餽贈，充其量僅為社會交際活動，與上訴人主張之居間仲
    介報酬尚屬有間，又上訴人事後稱其已先行支出餽贈且金額
    暴增云云，亦與被證4約定不同。從而，上訴人依被證4約定
    ，請求被上訴人按比例分擔黃劍輝仲介費250萬元本息，難
    認可取。
　㈡上訴人依民法110條規定，請求張銀河賠償損害：　
　　查被證4並無任何張銀河以其他被上訴人之代理人身分為法
    律行為之記載，張銀河係以統揚公司負責人身分簽署被證4
    ，業經第693號確定判決認定明確，則上訴人依民法第110條
    規定，請求張銀河就被證4之⒊③約定，負無權代理人之損害
    賠償責任，自屬無據。　　
八、綜上所述，上訴人先位依原證10、民法第546條第1項、第17
    6條第1項、第678條第1項規定，請求張銀河給付86萬4000元
    、張哲嘉給付86萬4000元、游榮聰給付460萬8000元、游博
    熙給付316萬8000元、游榮隆給付230萬4000元、游榮久給付
    259萬2000元，及均自107年9月7日起至清償之日止，按週年
    利率5％計算之利息，備位依原證10及民法第110條規定，請
    求張銀河給付1440萬元，及自107年9月7日起至清償之日止
    ，按週年利率5％計算之利息，均無理由，不應准許。從而原
    審為上訴人敗訴之判決，並無不合。上訴論旨指摘原判決不
    當，求予廢棄改判，為無理由。又上訴人在本院追加第二備
    位依被證4約定，請求張銀河給付7萬5000元、張哲嘉給付7
    萬5000元、游榮聰給付40萬元、游博熙給付27萬5000元、游
    榮隆給付20萬元、游榮久給付22萬5000元，及均自107年9月
    7日起至清償之日止，按週年利率5％計算之利息，第三備位
    依被證4及民法第110條規定，請求張銀河給付250萬元，及
    自107年9月7日起至清償之日止，按週年利率5％計算之利息
    ，亦無理由，均不應准許。　　
九、本件事證已臻明確，兩造其餘之攻擊或防禦方法及所用之證
    據，經本院斟酌後，認為均不足以影響本判決之結果，爰不
    逐一論列，附此敘明。
十、據上論結，本件上訴及追加之訴均為無理由，依民事訴訟法
    第449條第1項、第78條，判決如主文。
中　　華　　民　　國　　111 　年　　 6 　　月　　14 　日
                  民事第二十五庭
                      審判長法  官  謝碧莉
                            法  官  楊惠如
                            法  官  林晏如
正本係照原本作成。
如不服本判決，應於收受送達後20日內向本院提出上訴書狀，其
未表明上訴理由者，應於提出上訴後20日內向本院補提理由書狀
（均須按他造當事人之人數附繕本）上訴時應提出委任律師或具
有律師資格之人之委任狀；委任有律師資格者，另應附具律師資
格證書及釋明委任人與受任人有民事訴訟法第466 條之1第1項但
書或第2項所定關係之釋明文書影本。如委任律師提起上訴者，
應一併繳納上訴審裁判費。
中　　華　　民　　國　　111 　年　　6 　　月　　14　　日

  　　　　　　　　　　　　　書記官  簡維萍

附表（上訴人追加第二備位請求金額）：
編號 姓名 出資比例 請求金額（即250萬元×出資比例） 1 被上訴人 張銀河 3％ 250萬元×3％＝75,000元 2 被上訴人 張哲嘉 3％ 250萬元×3％＝75,000元 3 被上訴人 游榮聰 16％ 250萬元×16％＝400,000元 4 被上訴人 游博熙 11％ 250萬元×11％＝275,000元 5 被上訴人 游榮隆 8％ 250萬元×8％＝200,000元 6 被上訴人 游榮久 9％ 250萬元×9％＝225,000元